臺灣士林地方法院民事判決　九十一年度訴字第一七五號
　　原　　　告　　乙○○
　　被　　　告　　甲○○
右當事人間損害賠償事件，本院判決如左：
    主    文
原告之訴及假執行之聲請均駁回。
訴訟費用由原告負擔。
    事    實
甲、原告方面：
一、聲明：（一）被告應給付原告新台幣（下同）一百三十二萬及自起訴狀繕本送達
    翌日起至清償日止，按年息百分之五計算之利息。（二）願供擔保請准宣告假執
    行。
二、陳述：
（一）（原告於九十年十月十九日之起訴狀中載稱：）被告自民國八十九年與原告合
      作開發產品（安定器等產品）已近一年，原告每月並給付原告薪資及開發費用
      ，被告並主動邀請原告合資成立公司訂立股份內容暨勘查廠房事宜，此有會議
      記錄可稽，原告並依會議紀錄約定已代墊一百三十二萬元作為購買廠房（不動
      產）之款項，惟查，被告事後反悔，未依約履行，致原告損失一百三十二萬元
      ，經原告催告亦置之不理，為此訴請判決如聲明一所示。
（二）（原告於九十一年三月十四日提出之民事準備狀一陳稱：）原告本欲依賴被告
      之研發技術合作成立公司以生產汽車安定器並共同購買廠房，然在開過二次會
      議後本已協商完成合作之細節，未料被告竟拒絕履行其合作之義務並拒絕簽立
      合作契約書，是原告購買廠房費用之損害豈能謂與被告無涉？從而自原告購買
      該廠房後因被告遲不履行合作義務以致至今仍遭閒置，但貸款之利息早已造成
      原告之沈重負擔，是未免損害繼續擴大，原告已於民國九十一年二月二十二日
      委託力霸房屋代售前開廠房及土地，委託金額為九百三十八萬元（見原證八：
      委託銷售契約書影本），然經過力霸房屋實際探知市場行情後認原告委託代售
      之金額明顯過高，勢難成交，後又與原告訂立另一契約內容變更同意書（見證
      九：同意書影本）將委託之代售金額降為六百萬元，然原告購買前開廠房之費
      用本為九百九十萬（見原證十：房屋土地買賣契約書影本）（其 中六百六十九
      萬元為銀行貸款），倘將來該廠房以六百萬元售出，原告將不足以償還貸款，
      職是原告以支付購買廠房之訂金及簽約金一百三十二萬元為本件損害之金額並
      非無據。
（三）（原告於九十一年五月十日之民事準備狀一陳稱：）本件原告前以狀陳原證八
      、九、十，而謂其受有房屋價差之損害，惟此損害並非如被告謂向鈞院為訴之
      追加，而僅係為向鈞院陳明原告之損害勢必存在且難以彌補。另原告於起訴狀
      中所主張本件請求權之基礎，乃係因被告債務不履行之損害賠償請求及原告代
      墊款之返還，而對於損害賠償之部分原告訴訟代理人亦曾於九十一年三月十四
      日　鈞院調查庭訊時向　鈞院陳明是以支出系爭廠房之簽約金及訂金（即起訴
      狀所載金額一百三十二萬元）視為計算本件損害賠償之最低金額（見　鈞院九
      十一年三月十四日筆錄），而依民事訴訟法第二百四十四條第四項之規定，原
      告基於同一之訴訟標的及原因事實範圍內本得表明其全部請求之最低金額，是
      原告基於被告拒絕給付其「簽訂合作契約」之義務，而認伊乃債務不履行並造
      成原告之損害，並以其所支出之「籌備合作事宜」之費用「即廠房之簽約金及
      訂金」為本件損害賠償之最低金額自應為法所允。
（四）被告對於拒絕履行系爭之汽車燈具安定器之合作案確為具備故意之責任：
  １、被告自八十九年與原告合作開發產品（即汽車燈具安定器等產品）已近一年，
      期間原告並提供被告每月之薪資以給付其研發之酬勞（見原證一：原告公司之
      薪資明細表影本），亦提供被告購買材料之費用（見原證二：原告公司會計傳
      票及匯款單影本）而後在被告之邀約下，雙方並進一步協商被告提供技術，原
      告及其他股東提供資金之方式籌組新公司以利開發前開之產品，經過多次協商
      ，雙方於民國九十年八月三日與其他之欲入股股東，呂彥玲、王政元等，訂定
      會議紀錄，言明全體股東共同購買廠房及停車位（見原證三：九十年八月二日
      會議紀錄影本，同起訴狀原證一），並約定於該簽約日後的下星期一簽訂合作
      契約書（會議紀錄第六條），未料，被告竟以對於合作書（見原證四：九十年
      七月之合作契約）之內容仍有意見為藉口，遲遲不願與原告簽訂正式合約，職
      是，雙方復繼續協談合作契約之細節，在被告之同意下又擬定另一合作契約書
      （見原證五：九十年八月之合作契約書），孰料事後被告復又拒不履行會議紀
      錄中所承諾之簽約義務，經原告發予存證信函（見原證六：存證信函影本；同
      起訴狀中原證三）後，被告仍拒絕之，以致原告投入之購買廠房、車位之資金
      （見原證七：收據影本；同起訴狀原證二）血本無歸，其所購買之廠房、車位
      亦遭閒置，至今原告仍需繳納該廠房及車位之貸款，其損害至鉅。
  ２、另據證人呂彥玲於民國九十一年四月十五日於鈞院證述被告乃係爭合作案之提
      案人，亦曾與原告及其他股東等共同選購所需之廠房，甚而向原告要求廠房之
      地點應離其住家較近，並且要求原告為其購買停車位，原告及其他股東無一（
      不）應允，怎料，在購買該廠房及車位後，被告竟拒絕與原告合作，是被告拒
      絕給付合作之義務，自非不可歸責，然因被告在原告發予存證信函後，仍未回
      應，應視為其已有拒絕給付之意思表示（基於默示），因此原告本得逕行解除
      契約（會議紀錄之協議），並爰依民法第二百二十六條、二百五十六條、二百
      六十條之規定，向其請求損害賠償，並非無據。
  ３、再據另一證人王政元之證述，其謂被告拒絕簽署第一份合作契約書乃系因其爭
      執契約書中之二個條款，一乃合作之年限，另一則為違約罰則之規定，而後又
      證述原告於修正後之第二份合作契約中關於合作年限之條文已達成原、被告間
      之合意，惟違約條款則將原來之「應付違約金新台幣三百萬元」（見原證四合
      作契約書第九條）修正為「無故違約一方須賠償對他方所有損失」，是原告對
      於此條文自已作出讓步，而如前開修正後之規定亦相當合理，況違約罰則之條
      款亦普遍見於各式契約之中，無奈被告仍拒絕簽約，而謂該規定乃「黑奴條款
      」，此實令原告不解，亦深感遺憾，從而原告既已依被告之要求修改契約，而
      條文亦合情合理，被告拒絕給付簽約之義務，豈可謂非基於故意而可歸責，而
      揆諸其行為亦已造成原告之損害，原告之請求並非無據。綜上，本件被告拒絕
      簽立合作契約既可歸責，復又已造成原告之損害，是原告之請求應得准許。
三、證據：提出會議紀錄乙份、廠房（不動產）建物價金發票乙份、土地價金收據二
    份、存證信函乙份、薪資明細表、會計傳票及匯款單各乙件、會議紀錄、九十七
    年七月之合作契約書、九十年八月之契約書、存證信函、收據、力霸房屋委託銷
    售契約及契容變更同意書、房屋土地買責契約書各乙件、土地登記簿謄本三件、
    經濟部函乙件等為證，並聲請訊問證人呂彥玲。
乙、被告方面：
一、聲明：求為判決如主文所示，及如受不利判決，願供擔保請准宣告免為假執行。
二、陳述：
（一）原告起訴主張請求被告應給付新台幣（下同）壹佰參拾貳萬元之損害賠償金，
      其理由無非略謂：原告因在被告之邀約下，雙方言明共同購買廠房、停車位及
      共同合作開發產品，而為被告代墊廠房之簽約金、訂金等費用，此期間並提供
      被告薪資及材料費用，未料被告拒絕合作，因此爰依民法第二百二十六條、第
      二百五十六條及二百六十條規定解除契約並請求損害賠償，以及代墊款之請求
      權競合云云。惟：（１）原告提出之原證一薪資明細及原證二購買材料之費用
      ，實際付款人均為訴外人映鴻科技有限公司，非原告，被告與原告間又無僱傭
      關係存在，原告依法並無請求給付前開費用之權，更無任何損失可言。至於其
      所稱係被告邀約其一起共同合作云云，更非事實，此觀諸本件所謂技術合作事
      宜均由原告一手主導操縱可知（容後述）。（２）按『損害賠償，除法律另有
      規定或契約另有訂定外，應以填補債權人所受之損害及所失利益為限』民法第
      二百十六條第一項定有明文。又按『損害賠償之範圍，應以被害人實際所受損
      害為衡』最高法院十九年上字第二三一六號判例可供參考（參簡易庭卷被告附
      件二）。亦即『無損害，無賠償』之法諺。經查，原告購買廠房時所墊付簽約
      金並未遭出賣人沒收，原告尚無損失，而原告卻於被告不同意簽訂技術合作契
      約內容之時竟又逕自購買該廠房及停車位，況原告訴訟代理人於前簡易庭九十
      一年一月二十二日當庭亦自承原證七所謂購付廠房之訂金收據其地址即為被證
      一原告任負責人所設立之宏沂科技股份有限公司地址（參該日筆錄所載），現
      該工廠及停車位均由宏沂公司繼續承買使用，可見原告並無任何損害可言。至
      原告訴訟代理人再辯稱因被告未與原告合夥，致該廠房閒置造成損害云云。然
      姑且不論其未舉證以實其說，且該種損害與本件原告所稱之訂金損害或代墊款
      之損失顯然不同，實與本件無涉，更無相當因果關係。
（二）再查，觀諸原告補充起訴理由狀原證三即原告所稱之會議記錄，其第一點係載
      ：『1工廠已確定購買付20萬90.9.18到期支票，曾總私人先代付款，等貸款完
      成後再還曾總。8.7.簽約付完稅金112萬元正。』第七點又載：『呂彥玲繼續
      進行光速21接洽貸款額度、利率及聯絡事項，多問其他銀行貸款額度、利率，
      利於公司狀況，目前先預查名稱，進行中再辦公司登記後過戶產權人為公司名
      下。』等節。足見原告係為將來擬成立之公司（即前揭宏沂公司）代墊所謂購
      置廠房之款項，並非為被告個人代墊購買該廠房或停車位。尤其參與該次會議
      者如會議記錄所載包括兩造係有四人，又如何能將全數之代墊款俱全由被告支
      付賠償？原告起訴所稱代墊款請求權云云，顯無一成理。
（三）再按「債務不履行」係指債務人應依債之關係成立之本旨為給付義務。如其違
      反給付義務即屬不給付，是為債務不履行（同前簡易庭卷附件三）。惟其首要
      必須債之關係有效成立。又民法第二百二十六條第一項係規定「因可歸責於債
      務人之事由，致給付不能者，債權人得請求損害賠償。」質言之，倘不可歸責
      於債務人之事由，縱有給付不能之情形，亦難令債務人負上開債務不履行之損
      害賠償責任。經查，原告所提原證一即所謂會議記錄，觀其內容第六點「共同
      合作計劃討論及簽約，簽約改下星期一，簽約內容須修正後討論再簽定」等語
      ，亦已明白表示雙方再就技術合作契約為討論後簽定，惟其後因原告片面草擬
      之前後二份技術合作契約書（即前卷原證四、五），內容極為偏袒原告，對被
      告非常不利。此觀諸該二份契約書內容動輒為被告須如何如何賠償，甚至強制
      規定被告須和其合作長達五年以上，嚴格限制被告之工作權，無異為『黑奴條
      款』，被告始驚覺原來原告係有意壓榨被告之技術思想，根本無意和被告立於
      平等地位商談合作契約內容，被告多次向原告反映仍不得要領，乃雙方就技術
      合作契約書內容無法達成一致。故原告提出之前揭二份技術合作契約書，其上
      並無任何人（包括兩造）之簽名或蓋章，足徵兩造對技術合作合約書內容始終
      未達成合致。既然兩造間並未成立有效之債之關係（例如技術合作契約），被
      告何來債務不履行之有？且被告更無從依債之本旨為給付之義務。準此，顯見
      雙方並無成立任何契約債之關係可言，甚且其後雙方未能簽妥技術合作契約，
      更非可規責於被告，當不負任何債務不履行責任，至屬顯然。綜上，兩造間既
      未成立任何有效之債之關係，原告即欠缺請求之基礎。退萬步言，縱使依會議
      記錄（參前卷原證三）成立合作關係，亦未見原告購買廠房或停車位有何損害
      ，既無損失，即無請求損害賠償之依據。況該代墊款又非係為被告個人代墊。
      故原告主張俱無理由。
（四）原告九十一年三月十三日所提民事準備書（一）狀略謂：其購買系爭廠房後，
      因被告遲不履行合作義務，以致系爭廠房遭閒置，原告並委託房屋仲介代售該
      廠房，然當初原告係以九百九十萬元之高價購買該廠房，惟因探知市場行情後
      將委託代售之金額降為六百萬元，倘將來該廠房以六百萬元售出，職是原告請
      求所支付廠房之定金及簽約金一百三十二萬元之損失並非無據云云。惟查：（
      １）按『訴狀送達後，原告不得將原訴變更或追加他訴。』民事訴訟法第二百
      五十五條第一項前段定有明文。經查，原告起訴伊始係主張因被告不願履行技
      術合作契約，致其代墊支出定金及簽約金一百三十二萬元受有損失云云（參原
      簡易庭卷起訴狀）。惟原告所支出之定金及簽約金並未遭第三人沒收，為原告
      所自承，則何來損失之有？更因而購得廠房並設立登記「宏沂公司」。則經被
      告前開抗辯後，原告改追稱如今系爭廠房價值與當初購得之價額不同云云，故
      其受有房價損失云云。姑不論是否係因市場物價波動導致之結果，甚且渠與被
      告是否有無和原告合作，其二者間並無因果關係。然原告起訴時原係主張代墊
      定金及簽約金之損害賠償，惟今卻又改主張追加變更購置廠房之價額與出售廠
      房價額間之價差之損害賠償，二者訴訟標的顯不相同，乃原告主張之請求顯有
      涉及訴之變更或追加，被告不同意，懇請鈞院依法駁回其追加或變更後之所謂
      房價差之損失請求部分。（２）又原告所提原證八委託銷售契約書、原證九同
      意書及原證十房屋土地買賣契約書等資料，均係屬私文書，被告否認其形式及
      實質之真正。況原告宣稱系爭廠房係以九百九十萬元購得，但為何其所提原證
      十房屋土地買賣契約書第三條：買賣總價款為九百五十五萬元整。前後明顯不
      一致，究系爭廠房及停車位總價款係為多少？被告記憶中，當時雙方幾經殺價
      後，係以每坪八萬多元計，購買佔地七十多坪之廠房及車位，總計價款約七百
      多萬元，為何最後係以九百九十萬元為成交價？且買賣契約書所載價金總額有
      所出入？又原告稱其中六百六十九萬元為銀行貸款，則頭期款或自備款若干？
      原告如何給付？在在均未見原告提出其付款證明，以實其說，因此前開文書資
      料，恐原告臨訟編撰之詞，實不足採。否則依法自當由原告負舉證責任。（３
      ）再者，原告現委託房屋仲介出售該廠房，並聲稱委託代售價格較當初購買價
      格減少甚多，以致受有價差之損失；惟房屋仲介公司所定委託代售之價額係根
      據為何而來？是否過低抑或過高？實屬可議！況該廠房尚未售出，又怎知其市
      價真正為何？更無從計算損失金額，若將來廠房銷售價額高於購買時之價金時
      ，原告是否即無任何損失可言？且廠房價額高低，係受市場價額變動影響，並
      非被告個人因素所致，更與被告是否與其合夥抑或成立技術合作，毫無關聯。
      因此原告主張購買廠房與出售廠房價款間價差之損失，尚乏依據。
（五）本件係爭廠房並非如原告所稱以九百九十萬元之高價購得，原告所提原證八、
      九、十顯非真實，不足採信：蓋本件原告訴訟標的為所謂購買係爭廠房之『訂
      金、簽約金之損害』和『代墊款之損害』（參原簡易庭卷起訴狀）。然渠於鈞
      院另再援上開原證八、九、十稱受有「房屋價差之損害」，顯已為訴之追加，
      被告並不同意，鈞院依法自應予以駁回該部分之主張。且縱退而言之，係爭廠
      房原來購買之價額，據當時承辦房屋貸款之證人呂彥玲於鈞院九十一年四月十
      五日結證稱『約七百多萬元』，與被告所憶相符。顯益足證原告前開所稱『九
      百九十萬元』價款及前揭原證八、九、十並非真實，何來價差之損害？
（六）本件原證四、五之「技術合作契約」並未意思表示合致，原告難依此據為損害
      賠償之主張：（１）按「當事人互相表示意思一致者，無論其為明示或默示，
      契約即為成立。」、「當事人對於必要之點，意思一致。而對於非必要之點，
      未經表示意思者，推定其契約為成立。」民法第一百五十三條第一項、第二項
      前段定有明文。反言之，即當事人對於必要之點，意思表示未為一致者，其契
      約並未成立，至為顯然。（２）經查：兩造與證人王政元、呂彥玲於九十年八
      月二日深夜、三日凌晨固曾見面會商合作事宜，惟因八月二日見面當日呂彥玲
      才將原告所擬定之原證四「技術合作契約書」草稿交與被告和證人王政元審閱
      討論。然因該契約內容有關「合作期間過長」及有「諸多條款定有被告與王某
      須負擔懲罰性違約金」，故被告和王政元當場表示不同意要求原告重改再簽，
      乃原證四並無任何一人之簽名。嗣原告雖經修改為原證五，然其中仍有諸多條
      文（例如第九、十條）規定被告和王政元須「負擔懲罰性違約金」，故被告和
      王政元仍不同意故未簽署。此番過程迭經證人王政元和呂彥玲於鈞院結證屬實
      。況證人王政元更稱『被告表示只要契約裡有賠償條款他就不同意』、『該技
      術合作契約要我們四個人都同意才算完成』等語。綜此足見兩造間和證人等四
      人就該技術合作契約中有關『技術合作之期間長短』與『懲罰性損害賠償約款
      』等該約之『必要之點』顯未達成意思表示一致，契約自尚未成立。原告援所
      謂原證三會議記錄、原證四、五之技術合作契約草稿為請求損害之依據，自非
      足採。何況，如前所述，九十年八月二日、三日會面討論時，兩造與前開二位
      證人對於契約內容意思表示已不一致，要求原告重新改過再議，然原告在該技
      術合作契約未成立前即九十年八月七日即逕自支付一百一十二萬元、同年月十
      五日逕自支付二十萬元之簽約金等（參原證三會議記錄第一點）。準此買賣過
      程，實為原告冒昧逕自支付上開款項，實難歸責於被告。至於原證一、二所謂
      支付被告薪水與材料費乙事，實與原告本件主張之『廠方訂金、簽約金』之損
      害抑或『代墊款』均無關聯，鈞院實無斟酌之必要。況該等款項須係在被告和
      原告及二位證人商討成立新公司之前之事，且為訴外人映鴻公司支付與被告，
      係另一法律關係，更與原告無關。
（七）本件原告所付之訂金是為了將來成立之公司為墊款，此由原證一第七點可證明
      ，原告向被告個人主張，於法無據。
三、證據：提出宏沂科技股份有限公司基本資料、最高法院十九年上字第二三一六號
    判例乙則、孫森焱著民法債篇總論第三四六頁影本各乙件等為證，並聲請詢問證
    人王政元。
    理　　由
一、按訴狀送達後，原告不得將原訴變更或追加他訴。但經被告同意或不甚礙被告之
    防禦及訴訟之終結者，不在此限。民事訴訟法第二百五十五條第一項前段定有明
    文。惟如係不變更訴訟標的而補充或更正事實上或法律上之陳述，則不受前條之
    限制，同法第二百五十六條第一項第一款亦有明定。本件原告於起訴狀中主張：
    被告自民國八十九年與原告合作開發產品（安定器等產品）已近一年，被告邀請
    原告合資成立公司訂立股份內容暨勘查廠房事宜，原告並依會議紀錄約定已代墊
    一百三十二萬元作為購買廠房（不動產）之款項，被告事後反悔，未依約履行，
    致原告損失一百三十二萬元，依會議紀錄之契約關係請求被告賠償損害。嗣於於
    九十一年三月十四日提出之民事準備狀一陳稱：原告本欲依賴被告之研發技術合
    作成立公司以生產汽車安定器並共同購買廠房，然在開過二次會議後本已協商完
    成合作之細節，未料被告竟拒絕履行其合作之義務並拒絕簽立合作契約書，致原
    告受有購買廠房費用之損害，自原告購買該廠房後因被告遲不履行合作義務，至
    今仍遭閒置，貸款之利息造成原告沈重負擔，為免損害繼續擴大，原告已於民國
    九十一年二月二十二日委託力霸房屋代售前開廠房及土地，委託金額為九百三十
    八萬元，經過力霸房屋實際探知市場行情後認原告委託代售之金額明顯過高，勢
    難成交，而與原告訂立另一契約內容變更同意書，將委託之代售金額降為六百萬
    元，因原告購買前開廠房之費用本為九百九十萬，其中六百六十九萬元為銀行貸
    款，倘將來該廠房以六百萬元售出，原告將不足以償還貸款，故原告以支付購買
    廠房之訂金及簽約金一百三十二萬元為本件損害之最低金額等語，被告認為原告
    此舉係於訴狀送達後，為訴之追加，表示不同意云云，惟本院以原告於起訴狀達
    後主張其受有房屋價差之損害乙節，因該房屋尚未售出，其金額尚無法確定，就
    其可能造成之損害額固與原告於起訴狀中主張受有代墊款一百三十二萬元之損害
    等語有所差異，惟兩者均係主張因被告不履行會議紀錄之約定即債務不履行所造
    成之損害，其訴訟標的並未變更，並非屬訴之追加。原告僅係為向法院陳明原告
    之損害勢必存在且難以彌補，且以原告支出系爭廠房之簽約金及訂金（即起訴狀
    所載金額一百三十二萬元）視為計算本件損害賠償之最低金額，依民事訴訟法第
    二百四十四條第四項之規定，原告基於同一之訴訟標的及原因事實範圍內得表明
    其全部請求之最低金額，從而，原告基於被告拒絕給付簽訂合作契約之義務，認
    被告係債務不履行並造成原告之損害，以原告支出之籌備合作事宜之費用即廠房
    之簽約金及訂金為損害賠償之最低金額，其訴訟標的並未變更，並非屬訴之追加
    ，依前揭說明，即無須經被告之同意，合先敘明。
二、本件原告主張：被告自八十九年起即原告合作開發汽車燈具安定器等產品，期間
    原告並提供被告每月薪資以給付其研發之酬勞及被告購買材料之費用，後在被告
    之邀約下，雙方並進一步協商被告提供技術，原告及其他股東提供資金之方式籌
    組新公司以利開發產品，經過多次協商，雙方於民國九十年八月三日與其他之欲
    入股股東，呂彥玲、王政元等，訂定會議紀錄，言明全體股東共同購買廠房及停
    車位，並約定於該簽約日後的下星期一簽訂合作契約書（會議紀錄第六條），未
    料，被告竟以對於合作書之內容仍有意見為藉口，遲遲不願與原告簽訂正式合約
    ，雙方復繼續協談合作契約之細節，在被告之同意下又擬定另一合作契約書，詎
    事後被告又拒不履行會議紀錄中所承諾之簽約義務，經原告寄發存證信函，被告
    仍拒絕簽約，以致原告投入之購買廠房、車位之資金血本無歸，其所購買之廠房
    、車位亦遭閒置，至今原告仍需繳納該廠房及車位之貸款，損害至鉅，被告拒絕
    給付合作之義務，為債務不履行，原告自得逕行解除契約（會議紀錄之協議），
    並依民法第二百二十六條、二百五十六條、二百六十條之規定，向其請求損害賠
    償，以原告支出之籌備合作事宜之費用即廠房之簽約金及訂金即新台幣一百三十
    二萬元為損害賠償之最低金額，為此訴請被告給付一百三十二萬元及自起訴狀繕
    本送達翌日起至清償日止，按年息百分之五計算之利息。被告對於其曾於九十年
    八月二日有與原告及其他之欲入股股東呂彥玲、王政元等開會商討合作計劃，對
    該次會議紀錄之真正不爭執，惟以兩造間並未依就「技術合作契約」之內容達成
    一致，被告並未在原告提出之二份技術合作契約書上簽名或蓋章，兩造間並未成
    立有效之債之關係，被告何來債務不履行之有，更無從依債之本旨為給付之義務
    。雙方並無成立任何契約債之關係可言，其後雙方未能簽妥技術合作契約，更非
    可規責於被告，被告不負任何債務不履行責任，原告欠缺請求之基礎；退步言之
    ，縱使依會議記錄成立合作關係，亦未見原告購買廠房或停車位有何損害，既無
    損失，即無請求損害賠償之依據，況該代墊款又非係為被告個人代墊，原告主張
    無理由等語。
三、按債務不履行，係指債務人應依債之關係成立之本旨為給付義務。如其違反給付
    義務即屬不給付，是為債務不履行。惟其前是要件，必須債之關係有效成立。又
    民法第二百二十六條第一項係規定「因可歸責於債務人之事由，致給付不能者，
    債權人得請求損害賠償。」，質言之，倘不可歸責於債務人之事由，縱有給付不
    能之情形，亦難令債務人負上開債務不履行之損害賠償責任。是本件應審究者為
    兩造所不爭執之九十年八月二日之「會議紀錄」是否即係兩造間之協議，及被告
    拒絕簽署正式合作契約，是否違反該會議紀錄，而可認為係有可歸責事由，應負
    不履行之損害賠償責任。
四、經查本件原告所提出之九十年八月二日之「會議紀錄」之內容為兩造所不爭執，
    而該之會議紀錄第一項記載：「1、工廠已確定購買，付20萬，90.9.18到期支票
    ，曾總私人先代付款，等貸款完成後再還曾總。8/7簽約付完稅金112萬元正。」
    第二項記載：「共同合作計劃討論及簽約。簽約改下星期一簽約內容須修正後討
    論再簽定。不致上沒問題。暫訂股份內容：甲○○一五０萬，王政元九十萬元，
    呂彥玲四十萬元，蔡文龍二十萬元，總金額為三００萬元」第七項「呂彥玲繼續
    進行，光彥玲繼續進行光速21接洽貸款額度、利率及聯絡事項，多問其他銀行貸
    款額度、利率，利於公司狀況，目前先預查名稱，進行中再辦公司登記後過戶產
    權人為公司名下。』等節。簽名人為甲○○（被告）、王政元、呂彥玲及乙○○
    （原告），可見該會議紀錄是會討論甲○○、呂彥玲、王政元、蔡文龍等人共同
    成立公司之事宜，並已決定購買公司廠房，由原告私人先行代付款購買工廠款二
    十萬元（八月二十五日到期支票），八月七日簽付稅金一百十二萬元。待公司登
    記後，再將產權過戶公司法人名下等情甚明。是會議紀錄之性質，應可視為係原
    告與被告及王政元、呂彥玲等四人間達成要籌設公司，暫訂各股東之股分比例，
    及由原告為將來擬成立之公司（即原告與呂彥玲等嗣後籌設之宏沂公司）代墊工
    廠廠房款項之協議。
五、次查本件兩造、呂彥玲、王政元等四人於該次會議固已協議要成立公司，並要簽
    訂共同合作契約書，惟共同合作契約之具體內容因與會之人對內容有意見，尚須
    修正討論，而延至下星一再（討論後）簽定之事實，為上開會議紀載甚明，且為
    商討契約內容，兩造及呂彥玲、王政元曾於八十月六日商討內容，被口及王政元
    對內容有意見而未簽約，嗣又改於八月十四日再會面討論，被告對契約內容仍有
    意見而未簽約之事實，並經參與該次會議之證人呂彥玲及王政元等人到院證述甚
    為明確。是如依九十年八月二日之會議紀錄，與會之人固有簽訂共同合作契約書
    之義務，惟共同合作契約之內容應先所有要簽約之當事人商定達成一致之內容始
    可，是以若共同合作契約之內容不能討論確定，則協議簽約之各當事人，當無履
    行簽訂合作契約之義務，其理甚明。而按「當事人互相表示意思一致者，無論其
    為明示或默示，契約即為成立。」、「當事人對於必要之點，意思一致。而對於
    非必要之點，未經表示意思者，推定其契約為成立。」民法第一百五十三條第一
    項、第二項前段定有明文。反言之，即當事人對於必要之點，意思表示未為一致
    者，其契約並未成立，至為顯然。經查：本件被告辯稱：兩造與證人王政元、呂
    彥玲於九十年八月二日協議要再討論契約之內容，惟被告就原告所擬之契約內容
    中有關「合作期間過長」及有「諸多條款定有被告與王政元須負擔懲罰性違約金
    」之條款，被告和王政元曾表示不同意要求原告重改再簽，原告提出之合作契約
    書上，並無任何一人簽名。嗣原告雖經修改為原證五之合作契約書，其中仍有諸
    多條文（例如第九、十條）規定被告和王政元須「負擔懲罰性違約金」，故被告
    和王政元仍不同意故未簽署，此簽約之過程，已經證人王政元和呂彥玲於本院審
    理時結證屬實，且據證人王政元於本院言詞辯論時證稱：「被告表示只要契約裡
    有賠償條款他就不同意」、「該技術合作契約只要我們四人中有一位不簽這契約
    就無法進行」等語。足見兩造間和證人王政元、呂彥玲等四人就該技術合作契約
    中有關『技術合作之期間長短』與『懲罰性損害賠償約款』等該約之『必要之點
    』顯未達成意思表示一致，該合作契約自尚未成立。則被告即未能依原協議（即
    會議紀錄）履行簽訂合作契約之義務，即不能認係可歸責於被告，則原告主張被
    告應負債務不履行（履行簽訂合作契約書）之責任，依前揭說明，即嫌無據。
六、綜上，本件原告依會議紀錄之契約關係，起訴請求被告給付因債務不履行致原告
    所受損害即原告代付購屋款一百三十二萬元及自起訴狀繕本送達翌日起計付法定
    遲延利息，並無理由，應予駁回。
七、兩造其餘攻擊防禦方法，已於本院所為前述判斷不生影響，爰不一一論列，附予
    敘明。
八、原告受敗訴判決，其假執行之聲請即失所依據，應併予駁回。
九、據上論結，本件原告之訴為無理由，依民事訴訟法第七十八條，判決如主文。
中　　　華　　　民　　　國　　九十一　　年　　　六　　　月　　　十　　　日
                                      臺灣士林地方法院民事第一庭
~B法　　　官　洪舜帆
右為正本係照原本作成。
如對本判決上訴應於判決送達後廿日向本院提出上訴狀。
中　　　華　　　民　　　國　　九十一　　年　　　九　　　月　　十八　　　日
~B法院書記官　黃瑞華
